【裁判字號】    99,訴,293
【裁判日期】    990730
【裁判案由】    土地面積登載
【裁判全文】
高雄高等行政法院裁定
                                       99年度訴字第293號
原      告  甲○○
            辛○○
上  一  人
法定代理人  壬○○
            癸○○
原      告  乙○○
法定代理人  丙○○
            丁○○
原      告  己○○
兼法定代理人戊○○
法定代理人  庚○○
被      告  臺東縣關山地政事務所
代  表  人  子○○ 主任
上列當事人間土地面積登載事件，原告不服臺東縣政府中華民國
99年3月22日府行法字第0992000306號訴願決定，提起行政訴訟
，本院裁定如下︰
    主  文
原告之訴駁回。
訴訟費用由原告負擔。
    理  由
一、按原告之訴有起訴不備其他要件者，行政法院應以裁定駁回
    之，行政訴訟法第107條第1項第10款定有明文。又「人民因
    中央或地方機關之違法行政處分，認為損害其權利或法律上
    之利益，經依訴願法提起訴願而不服其決定，或提起訴願逾
    3個月不為決定，或延長訴願決定期間逾2個月不為決定者，
    得向高等行政法院提起撤銷訴訟。」行政訴訟法第4條第1項
    亦有明文。而所謂行政處分，係指中央或地方機關就公法上
    具體事件所為之決定或其他公權力措施而對外直接發生法律
    效果之單方行政行為，此觀訴願法第3條第1項規定自明。至
    行政機關所為單純事實之敘述或理由之說明，既不因該項敘
    述或說明而生何法律效果，自非行政處分。可知提起撤銷訴
    訟，以有行政處分存在為前提，故對非行政處分提起撤銷訴
    訟，即屬上述行政訴訟法第107條第1項第10款所規定之起訴
    不合法情形。
二、本件原告起訴意旨略以：坐落臺東縣鹿野鄉○○段1025-26
    地號土地（下稱系爭土地）於民國53年間由臺東縣政府辦理
    土地第一次登記，嗣於60年間分割出1025-60地號，復於75
    年間分割出00000000、00000000、00000000及00000000地號
    。原告於96年5月間向被告申請辦理系爭土地分割時，被告
    始查得地籍圖與土地登記簿就系爭土地所載之面積不一致，
    地籍圖記載之面積為33,624平方公尺，而土地登記簿則為45
    ,283平方公尺，二者相差11,659平方公尺。又97年間系爭土
    地之市價為每平方公尺新臺幣（下同）1,000元，而原告減
    少之土地面積為11,659平方公尺，是原告之損害合計116,59
    0,000元。本件被告所屬人員先後於60年及75年間就系爭土
    地辦理分割地號，均未曾發現登載之面積有誤，實有過失、
    怠於執行職務之事實，故被告應依國家賠償法第2條第2項負
    賠償之責等語。並聲明求為判決訴願決定及原處分均撤銷；
    被告應給付原告116,590,000元，及自97年5月7日起至清償
    日止，按年息百分之五計算之利息。
三、經查，本件原告甲○○、乙○○及己○○等3人因認被告所
    屬公務員就系爭土地面積登記錯誤，致渠等3人受有損害，
    乃於97年1月3日具狀向被告請求國家賠償，經被告於97年1
    月23日作成東關地測字第0970000068號國家賠償事件拒絕賠
    償理由書，拒絕渠等3人賠償之請求乙節，此有原告甲○○
    、乙○○及己○○等3人97年1月3日地政機關登記損害賠償
    請求書及被告97年1月23日東關地測字第0970000068號國家
    賠償事件拒絕賠償理由書等影本附本院卷可稽。按「依本法
    請求損害賠償時，應先以書面向賠償義務機關請求之。」「
    賠償義務機關拒絕賠償，‧‧‧，請求權人得提起損害賠償
    之訴。」「損害賠償之訴，除依本法規定外，適用民事訴訟
    法之規定。」國家賠償法第10條第1項、第11條第1項前段及
    第12條分別定有明文。是以，本件原告主張因被告所屬公務
    員就系爭土地面積登記錯誤致原告權利受侵害，請求被告賠
    償遭拒絕，此拒絕之意思表示為國家賠償先行程序之一部分
    ，並非行政程序法及訴願法所指行政機關就公法事件所為對
    外直接發生法律效果之單方行政行為，原告提起行政訴訟，
    請求撤銷被告97年1月23日東關地測字第0970000068號國家
    賠償事件拒絕賠償理由書，為不合法。從而，訴願機關認原
    告之訴願，有訴願法第77條第8款「對於非行政處分或其他
    依法不屬訴願救濟範圍內之事項提起訴願者」之情形，而決
    定不受理，洵屬有據。
四、又按「當事人主張因行政機關之違法行政行為受有損害，循
    序向行政法院提起行政訴訟，並依行政訴訟法第7條規定於
    同一程序中，合併依國家賠償法規定請求損害賠償者，因行
    政法院就國家賠償部分，自當事人依法『附帶』提起國家賠
    償時起取得審判權，而案件經行政法院審理後，如認行政訴
    訟部分因有行政訴訟法第107條第1項第2款至第10款情形而
    不合法者，此時行政訴訟既經裁定駁回，其依國家賠償法附
    帶提起國家賠償之訴部分，屬附帶請求之性質，非可單獨提
    起之行政訴訟，因而失所附麗，自得一併裁定駁回。」最高
    行政法院98年6月份第1次庭長法官聯席會議（二）決議意旨
    參照。查，本件原告主張因被告所屬公務員就系爭土地面積
    登記錯誤致權利受有損害，自得依國家賠償法第2條第2項規
    定請求被告賠償116,590,000元，及自97年5月7日起至清償
    日止，按年息百分之五計算之利息等語。惟按原告所提前揭
    撤銷訴訟既因不合法應予駁回，揆諸上開最高行政法院決議
    意旨，其併為請求被告應賠償原告116,590,000元及法定遲
    延利息部分，即失所附麗，應併予駁回。
五、另本件原告甲○○、乙○○及己○○等3人因認被告所屬公
    務員就系爭土地面積登記錯誤，致渠等3人受有損害，向被
    告請求國家賠償部分，業已向管轄之臺灣臺東地方法院（下
    稱臺東地院）提起國家賠償之訴，經該法院判決駁回原告之
    訴，渠等3人仍不服，向臺灣高等法院花蓮分院（下稱花蓮
    高分院）提起上訴，亦經該法院判決駁回其上訴，渠等3人
    復向最高法院提起上訴，亦遭裁定駁回其上訴確定在案，此
    有臺東地院97年度國字第2號民事判決、花蓮高分院98年度
    重上國字第1號民事判決及最高法院98年度臺上字第2200號
    民事裁定等影本附本院卷為憑。則原告甲○○、乙○○及己
    ○○等3人既已依國家賠償法第12條規定向普通法院提起國
    家賠償之訴，並經裁定確定在案，渠等即不得在法定救濟程
    序外，另提起行政訴訟，附此敘明。
六、依行政訴訟法第107條第1項第10款、第104條、民事訴訟法
    第95條、第78條、第85條第1項前段，裁定如主文。
中    華    民    國    99    年    7     月    30    日
              高雄高等行政法院第三庭
                          審判長法官  邱  政  強
                                法官  林  勇  奮
                                法官  李  協  明
以上正本係照原本作成。
如不服本裁定，應於裁定送達後10日內以書狀敘明理由，經本院
向最高行政法院提出抗告（須按對造人數附具繕本）。
中    華    民    國    99    年    7     月    30    日

                              書記官  周  良  駿

司法院資訊處製作；財團法人民間司法改革基金會備份。
